臺灣臺南地方法院臺南簡易庭民事判決
111年度南簡字第536號
原      告  王豐慶  
被      告  盈億資產開發有限公司

法定代理人  黃盈源  

上列當事人間請求確認本票債權不存在事件，本院於民國111年6
月2日言詞辯論終結，判決如下：
    主      文
原告之訴駁回。
訴訟費用新臺幣1,000元由原告負擔。
　　事實及理由
一、確認法律關係之訴，非原告有即受確認判決之法律上利益者
    ，不得提起，民事訴訟法第247條第1項前段定有明文。所謂
    即受確認判決之法律上利益，係指法律關係之存否不明確，
    原告主觀上認其在法律上之地位有不妥之狀態存在，且此種
    不妥之狀態能以確認判決將之除去者而言，若縱經法院判決
    確認，亦不能除去其不安之狀態者，即難認有受確認判決之
    法律上利益（最高法院52年台上字第1240號裁判意旨）。查
    本件被告持有如附表所示之本票(下稱系爭本票)向本院聲請
    本票裁定強制執行，經本院以111年度司票字第778號裁定准
    予強制執行，業經本院調閱上開民事裁定卷宗核閱無訛，原
    告既否認被告享有系爭本票之債權，顯見兩造就系爭本票之
    債權存否已生爭執，致原告於私法上之地位處於不安狀態，
    且能以確認判決除去之，原告提起本件確認之訴即具有確認
    利益，合先敘明。
二、原告主張：系爭本票是原告要向朋友周轉借錢所用，系爭本
    票上之簽名、指印、身分證、地址等資料均為原告親簽或按
    捺，但發票日非原告填載，係遭他人偽造。系爭本票在原告
    向友人借款前即於7-11便利商店遺失，當時尚未填寫發票日
    ，發票日要在和朋友借到錢的當下，談好還款日期後一併填
    寫，所以系爭本票在遺失時為無效票據。系爭本票與原告身
    分證影本一併遺失，當時原告雖未報案，但因害怕身分證被
    盜用，曾於民國108年9月12日換發身分證，可用以佐證系爭
    本票確為原告遺失且未填發票日。另原告不認識訴外人陳信
    宏，該人不是原告要借錢的對象。爰請求確認本票債權不存
    在等語。並聲明：確認被告持有系爭本票，對原告之本票債
    權不存在。
三、被告則以：被告持有系爭本票，係自訴外人陳信宏受讓而來
    ，被告從未與原告接觸，何來偽簽。且發票日為絕對必要記
    載事項，不可能沒寫就向朋友借貸。原告若遺失系爭本票就
    應該報警。且系爭本票上發票日記載為109年1月8日，與原
    告換發身分證之日期有差異。又被告於110年9月10日寄存證
    信函給原告，原告收到後也不與被告聯繫。是因為阿拉伯數
    字無法鑑定，指紋和簽名可以，原告才承認指紋和簽名是他
    的，而否認發票日為其填載，是為了規避債務才如此主張等
    語。並聲明：原告之訴駁回。
四、得心證之理由：
㈠、在票據上簽名者，依票上所載文義負責；未載到期日者，視
    為見票即付；未載受款人者，以執票人為受款人；本票發票
    人所負責任，與匯票承兌人同，票據法第5條第1項、第120
    條第2項、第3項、第121條分別定有明文。當事人主張有利
    於己之事實，就其事實有舉證之責任。又私文書經本人簽名
    、蓋章或按指印者，推定為真正。民事訴訟法第277條及第3
    58條第1項規定甚明。系爭支票上所蓋被上訴人公司及法定
    代理人之印文，係屬真正，該支票之金額及發票日於上訴人
    提示時已記載完備，為原審認定之事實。則被上訴人就其抗
    辯其未填載或授權他人填載系爭支票之金額及發票日之事實
    ，自應負舉證之責任（最高法院105年度台簡上字第24號判
    決意旨）。本件原告不爭執系爭本票之「發票人」、「票據
    金額」、「地址」、「身分證號碼」等欄位為原告所寫，指
    紋亦為原告按捺，僅否認發票日為伊填載，是本件之爭點厥
    為：系爭本票之發票日期是否由原告填寫或他人偽造。
㈡、承前實務見解，系爭支票之金額、發票人簽名、發票日於被
    告向原告請求付款提示及向本院聲請本票裁定時均已記載完
    備，為兩造所不爭執，衡情，原告本欲持系爭本票作為擔保
    向他人借款，其簽發時通常會將絕對必要記載事項填載完備
    ，以免本票無效，而系爭本票形式上已記載發票日，且原告
    坦承金額、發票人簽名、指印均為真正，則原告應就其主張
    於簽發系爭本票時未記載發票日之變態事實負舉證責任。就
    此：
　⒈被告供稱取得系爭本票是自訴外人陳信宏讓與，有陳信宏身
    分證影本、系爭本票彩色列印、債權讓與證明書在卷可稽（
    見本院卷第45至49頁）。而被告於110年9月10日寄發存證信
    函予原告，通知原告已受讓系爭本票債權，並請求原告付款
    ，原告於110年9月14日親簽存證信函回執聯，有存證信函及
    回執附卷可參（見本院卷第51至53頁）。衡諸常情，若有一
    張本人親簽之本票遺失流落在外，卻遭他人擅自填載完成應
    記載事項而向本人為付款提示，理應盡速向被告查證了解其
    取得系爭本票之始末，並請被告協力究責偽簽者，惟原告並
    未理會該存證信函之付款通知，此部分已與常情不符而有可
    疑。又待被告持系爭本票聲請本票裁定後，原告111年4月18
    日提起抗告，其主張系爭本票之「發票日遭偽造」（見司票
    抗字卷），然其同日一併向本院提起本案訴訟，卻是主張系
    爭本票之「發票人簽名並非原告所簽、簽名筆跡不符」（見
    本院卷第15至17頁），原告同日之抗告狀與起訴狀竟有不同
    說詞，亦有可議之處。正因原告於「本案」起訴時是抗辯發
    票人非伊親簽，故本院已於開庭前欲查明原告近年金融機構
    開戶、手機申辦、信用卡申請等原本簽名文件，並請原告親
    自到庭直書及橫書簽名筆跡待送鑑（見本院卷第59頁），直
    至原告於言詞辯論期日承認簽名、金額等為其簽署，僅否認
    發票日，考其歷來陳述不具一貫性，前後說詞矛盾，其主張
    已有可疑。誠如被告所辯，因為指印和簽名可以透過鑑定識
    別是否原告親為，而發票日純屬阿拉伯數字，不但鑑定困難
    ，甚至發票人可授權他人填載發票日而為有效票據，導致若
    發票日是經原告授權他人填寫時，縱鑑定非原告字跡，鑑定
    結果亦不足證明系爭本票為無效票據（因為可能是原告授權
    他人填寫發票日）。
　⒉原告自承有以本票向他人借貸之經驗，可認原告為熟稔開票
    借貸法律意義與流程之人，自應知悉本票為無因性有價證券
    ，任何人均可執票向發票人主張權利，應妥善保管。然依原
    告所述，其尚未與朋友借到錢之前，即將系爭本票上除發票
    日外之應記載事項填載完成，甚至細心地逐項按捺指印，徒
    留發票日期處為空白，實與常理不合。原告雖稱向朋友拿到
    錢時，會談妥還款日期後才會一併填上發票日和到期日等語
    ，惟本票上發票日與約定還款日無必然關係，且發票日既可
    授權他人填寫（空白授權票據），當占有人喪失對票據之占
    有時，有使用本票經驗之原告自應知悉系爭本票若遺失而流
    通在外，即可能遭不法人員擅自填載發票日而蒙受損失，原
    告卻未依票據掛失止付處理相關規範向警察局報案，縱原告
    稱「發票日尚未填寫」，而依票據掛失止付處理規範第11條
    之規定，通知止付之票據如為業經簽名而未記載完成之空白
    票據，而於喪失後經補充記載完成，準照前3條規定辦理，
    即得於票載金額限度內予以止付。準此，果原告所述為真，
    其遺失之系爭本票屬「業經簽名而未記載完成之空白票據」
    ，理應盡速向警局報案，且於被告寄發伊存證信函請求付款
    之際，將掛失止付通知書回覆被告。然原告未報案，後續就
    被告寄發之存證信函亦置之不理，實與原告先前逐項於系爭
    本票上按捺指印之細心作風相異，是原告稱系爭本票遺失云
    云，難以採信。
  ⒊至原告主張遺失系爭本票後曾換發身分證，然未舉證兩事件
    之時序與關聯性，無足為有利原告之認定。原告既未能就上
    揭主張舉證以實其說，則原告主張系爭本票之發票日非其所
    寫，系爭本票欠缺發票日為無效票據云云，實非可採。應認
    系爭本票之發票日係原告於簽發系爭本票時一併填載，故系
    爭本票為有效票據，原告主張本票債權不存在，並無理由。
五、綜上所述，本票為無因證券，本票執票人就其取得本票之原
    因，不負證明之責任，系爭本票既原告所簽發（包含發票日
    ），並無欠缺應記載事項而成為無效本票，原告自應負擔系
    爭本票之票據債務，是本件原告請求確認被告持有系爭本票
    ，對原告之本票債權不存在，即無理由，應予駁回。
六、本件事證已臻明確，兩造其餘攻擊防禦方法及證據，經核與
    本判決結果不生影響，爰不一一論述，附此敘明。 
七、訴訟費用負擔之依據：民事訴訟法第78條。
中　　華　　民　　國　　111 　年　　6 　　月　　23　　日
                  臺灣臺南地方法院臺南簡易庭
                                  法  官  羅郁棣 
以上正本證明與原本無異。
如不服本判決，應於送達後20日內，向本院提出上訴狀並表明上訴理由（須附繕本）。如委任律師提起上訴者，應一併繳納上訴審裁判費。 　　　　　　　　　　　　　　　
中　　華　　民　　國　　111 　年　　6 　　月　　27　　日
　　　　　　　　　　　　　　　    書記官  周玉茹
　　　　　　　　　　　　　　　
附表：本票     發票日 發票人 票面金額(新臺幣) 到期日 票據號碼 109年1月8日 王豐慶 3萬元  未載 CH0000000